臺灣高等法院高雄分院民事判決　　　　　 96年度重上字第7號
上　訴　人　甲○○○
訴訟代理人　劉德福律師
被　上訴人　丁○○○
　　　　　　丙○○
上列當事人間請求給付會款等事件，上訴人對於民國95年11月21
日臺灣高雄地方法院95年度重訴字第338 號第一審判決提起上訴
，本院於96年5 月23日言詞辯論終結，判決如下：
    主  文
原判決關於駁回上訴人下列第二項之訴部分，並訴訟費用之裁判
廢棄。
被上訴人丙○○應給付上訴人新台幣參佰捌拾肆萬元，及自民國
95年6 月2 日起至清償日止，按週年利率百分之五計算之利息。
其餘上訴駁回。
第一、二審訴訟費用，由被上訴人丙○○負擔百分之五十五；餘
由上訴人負擔。
本判決第二項於上訴人以新台幣壹佰參拾萬元供擔保後，得假執
行。
上訴人其餘假執行之聲請駁回。
    事實及理由
一、上訴人於原審僅請求借款及會款共新臺幣（下同）632 萬元
    ，嗣於本院併為利息之請求，為擴張應受判決事項之聲明，
    核無不合，應予准許。
二、上訴人主張：被上訴人係夫妻關係，自民國83年5 月15日自
    任民間互助會會首，召集上訴人為會員，每月15、30日各開
    標一次，每會金額1 萬元，共101 會，積欠上訴人會款80萬
    元未還。丁○○○另於85年5 月2 日召集互助會每會金額1
    萬元，共101 會，每月2 、16日開會，積欠上訴人會款192
    萬元未還。被上訴人於86年1 月5 日再召集互助會，每會金
    額亦為1 萬元，召集上訴人參加為會員，共98會，每月開標
    定為5 、20日，積欠上訴人會款112 萬元未還，嗣被上訴人
    以遭他會員倒會為由，於86年8 月20日宣布止會後迄未清償
    。又上訴人於參加互助會期間，被上訴人陸續向其借款合計
    248 萬元拒不清償，始知受騙，共被上訴人積欠會款及借款
    總計632 萬元，爰基於互助會及消費借貸關係，提起本訴。
    原審為其敗訴之判決，上訴人不服，提起上訴。於本院聲明
    ：（一）原判決廢棄。（二）被上訴人應連帶給付上訴人63
    2 萬元，及自支付命令送達翌日起至清償日止，按週年利率
    百分之五計算之利息。
三、丙○○則以：其等並無向上訴人借款248 萬元；又於互助會
    遭他會員倒會後，已經聯繫各活會會員同意止會，由其向死
    會會員收取會款供活會會員均分，會款即算清償，不再向會
    首請求，且其確有收取死會會款與上訴人活會平分，其中更
    同意由上訴人逕向綽號「賣菜者」收取數十萬元死會會款，
    依約上訴人即不得再向其請求，故上訴人及他會員雖曾向臺
    灣高雄地方法院檢察署檢察官，就上情對被上訴人提起刑事
    告訴，惟經該署檢察官92年度偵字第12598 、16740 號為不
    起訴處分，雖告訴人不服，聲請再議，亦經臺灣高等法院檢
    察署檢察官92年度上聲議字第1014號處分，駁回再議之聲請
    確定。再者，本件上訴人依民法第709 條之9 規定向被上訴
    人請求，然上開規定屬88年增訂之新條文，系爭互助會係於
    83年至86年所召集，自無溯及效力，請求為無理由。至丁○
    ○○：除援引丙○○之抗辯外，另以系爭互助會係丙○○以
    其名義召集，其未參與召集，亦未向會員收取會款云云資為
    抗辯，於本院答辯聲明均：上訴駁回。
四、上訴人主張被上訴人於上開時地自任會首向其召集系爭互助
    會，於止會後尚欠其384 萬元會款，另連帶向其借貸248 萬
    元等情，除丙○○自認於止會時，上訴人尚有活會債權384
    萬元外，餘則與丁○○○各以前揭情詞抗辯，是本件爭點乃
    ：（一）系爭互助會是否以被上訴人夫婦為會首，或僅係由
    丙○○以丁○○○名義召集，而應負互助會會首義務？（二
    ）互助會止會時，丙○○是否曾向死會會員收取會款交與上
    訴人，數額若干，有無約定丙○○就餘額即無須負責？（三
    ）被上訴人是否曾向上訴人連帶借貸248 萬元，分述如下：
五、系爭互助會是否以被上訴人夫婦為會首，或僅係由丙○○以
    丁○○○名義召集？而應負互助會會首義務？
（一）按上訴人主張丁○○○與其夫共同召集系爭互助會之事實
      ，無非以其於警偵訊時提出互助會單為證（警卷17至20頁
      ）。惟查本件依上訴人以詐欺罪嫌對被上訴人對提出告訴
      時，於警、偵訊時之會員陳許蕃薯、蔡陳瑞珠、李盧月香
      、陳秀鳳、郭純如、蔡文哲、謝天來等，均證述系爭互助
      會為丙○○向其召集（警卷6 頁、偵卷12至16頁），核與
      該刑事告訴伊始，丁○○○即辯以係其夫丙○○私以其名
      義召會，其事後始悉；丙○○於偵查中自承由其以丁○○
      ○名義召會（同上卷6 頁反面、7 頁）等情節大致吻合。
（二）雖其中部分證人如陳許蕃薯、陳秀鳳、吳秋花曾證稱會款
      有時會交與丁○○○（同上偵卷），然依丁○○○與丙○
      ○為夫妻關係，則於丙○○不在或繁忙之際代為收取會款
      ，尚符社會常情，自不得僅因其曾代為收取會款遽認即係
      共同召集互助會，此由蔡陳瑞珠、李盧月香、郭純如、謝
      天來等均證述會款未曾交與丁○○○可稽，此外，復無他
      證據足認丁○○○為系爭互助會會首，上訴人此部分主張
      即難信為實在，從而，丁○○○即無須就丙○○所召集之
      系爭互助會負會首之責。
六、互助會止會時，丙○○是否曾向死會會員收取會款交與上訴
    人，數額若干，有無約定丙○○就餘額即無須負責？
（一）查丙○○抗辯民法第709 條之9 互助會之規定，係88年增
      訂，既無溯及生效之規定，該互助會規定於本件則無適用
      餘地，是有就此先為論述必要。
（二）然民事法律關係以私法自治為原則，契約自由則為債法之
      重心，契約原則更為債法之體現，故於不違反法律強行規
      定之下，當事人得基於各該意思表示之合致為各該法律行
      為，本不以法律所規定者為限，此觀民法第1 條、第153
      條規定自明。本件丙○○既未舉證互助會有何違反強制或
      禁止之規定，丙○○又與上訴人確有會首會員關係存在如
      後述，則上訴人依互助會法律關係主張權利，當為法之所
      許。況互助會之法律關係，早為實務所肯認，亦經最高法
      院63年臺上字第1159號著有判例意旨：「依臺灣省民間合
      會習慣，合會係會首與會員間所訂立之契約，會員與會員
      間並無法律關係之存在，合會定期開標，以標金（即所謂
      會息）最高者為得標，會員得標時應付出標金，此項標金
      為未得標會員所應得之利益，會首倒會應認為有損害未得
      標會員所應得利益之行為，對於未得標會員，除應給付原
      繳會款外，並應負給付標金之義務」足參。丙○○此部分
      抗辯，尚非有據，不足採信。
（三）上訴人主張於丙○○遭他會員倒會而止會時，丙○○尚積
      欠上訴人會款80萬元、192 萬元、112 萬元，共384 萬元
      ，為丙○○於本院準備程序中自認（本卷40頁），然以事
      後曾依與活會會員之協議，收取死會會款交與上訴人等活
      會會員，且約定收完即算清償（即不得再向其請求之意）
      等語抗辯。查丙○○於止會後，雖確有召集會員談及向死
      會會員收取會款與活會會員，且於止會後亦曾給付部分會
      款與活會會員，此固經陳許蕃薯、李盧月香、陳秀鳳、吳
      邱花、蔡文哲（下稱陳許蕃薯等5 人）於偵訊及張乙○○
      於本院準備程序中證述甚明（同上偵卷12、13、14、16頁
      及本卷43頁），然均未敘及所餘差額即不予追究或視為已
      清償，亦未證稱是召集所有各互助會「全部」活會會員為
      協議，參以，互助會為會首與會員之法律關係，縱有部分
      會員同意不予追究，亦不足影響他會員之權利，茲丙○○
      既未能就上訴人已同意就會款不再追究，則丙○○辯以活
      會會員已同意未給付之會款餘額即算了云云，要非可信。
（四）又陳許蕃薯等5 人雖證述於止會後，曾受領丙○○交付之
      死會會款云云，然依其所證，各次受領金額不一，且各曾
      受領之人，其受領次數、每次金額，總金額，亦屬不一，
      並無一定之比例可循，尤以丙○○就自己實際交付與上訴
      人之金額若干，都無從確定，所辯已交付部分死會會款與
      上訴人即非可信。另其雖抗辯曾同意上訴人逕向死會之「
      賣菜者」收受數十萬元會款，然亦為上訴人所否認。茲丙
      ○○既未能陳報「賣菜者」之真實姓名及住所供本院調查
      ，所辯難信為真實。
（五）綜上，丙○○就上訴人主張於止會時所積欠之金額既不爭
      執，卻未能就上訴人已同意，由丙○○向死會會員收取會
      款供活會分給會員後即不再就餘額請求，及止會後已交付
      上訴人若干（含其所主張同意上訴人逕向「賣菜者」收取
      部分）舉證，則上訴人依互助會會首與會員法律關係，請
      求丙○○給付384 萬元會款，及自支付命令送達翌日即95
      年6 月2 日起至清償日止，按週年利率百分之五計算之利
      息，即屬正當，應予准許。
七、被上訴人是否曾向上訴人連帶借貸248 萬元？
（一）按當事人主張有利於己之事實，就其事實有舉證之責任，
      民事訴訟法第277 條前段定有明文。從而，當事人主張之
      事實如為他方所否認，則除法律另有規定者外，該當事人
      即應就其主張之事實舉證，否則難認已盡舉證之責，法院
      即不得為有利於該當事人之判決。
（二）上訴人雖另主張被上訴人曾向其借款248 萬元迄未清償，
      其另得依借貸關係請求被上訴人連帶返還等語。然為被上
      訴人否認，依上開說明，上訴人即應就被上訴人連帶向其
      借款248 萬元一節舉證證明。然查，上訴人已於刑事告訴
      及偵訊時（鼓山分局警卷4 頁、偵卷31頁反面）及本件原
      審自承借款並無借據（原審卷17頁），且迄至本院言詞辯
      論時仍未提出證據，則依上開規定，難認已盡舉證之責，
      主張曾出借248 萬元與被上訴人等語，即不足信為真實，
      從而其執借貸關係，請求被上訴人連帶給付248 萬元借款
      本息，即非有據，請求不應准許。
八、綜上所述，上訴人主張丙○○曾於上揭時地，邀其參加系爭
    互助會，惟因於會期中他會員倒會而止會，計尚欠會款共38
    4 萬元本息等語，為可信；丙○○抗辯上訴人曾與其他活會
    會員一起協議，由其向死會會員收領會款交由上訴人等活會
    會員後，餘額即不得再為請求，另已交付上訴人部分死會者
    會款及同意上訴人逕向死會之「賣菜者」收受數十萬元會款
    云云，即非可信。又上訴人主張被上訴人連帶向其借貸248
    萬元，並丁○○○亦為上開互助會會首，同應就上開互助會
    款負連帶給付之責等語，為不足採信；被上訴人抗辯未向上
    訴人借款，丁○○○另辯以係丙○○以其名義召會，其事後
    方知，並非會首云云，為可信。從而，上訴人本於互助會法
    律關係，請求丙○○給付384 萬元，及自支付命令送達翌日
    即95年6 月2 日起至清償日止，按週年利率百分之五計算之
    利息，為有理由，應予准許。逾此所為請求，為無理由，應
    予駁回。又所命丙○○應給付部分，上訴人陳明願供擔保准
    為假執行之宣告，經核並無不合，爰酌定相當擔保金額准許
    之；至其餘敗訴部分，其假執行之聲請已失所附麗，應併予
    駁回。原審就上開應准許部分，為上訴人敗訴之判決，尚有
    未洽，上訴意旨指摘原判決違誤，求予廢棄改判，為有理由
    ，爰由本院予以廢棄改判如主文第2 項所示，並依聲請為供
    擔保之假執行之宣告。至上訴人請求不應准許部分，原判決
    為上訴人敗訴之判決，核無不合，上訴意旨求予廢棄改判，
    為無理由，應駁回其上訴。
九、本件為判決基礎之事實已明，兩造其餘攻擊防禦方法，於訴
    訟結果不生影響，爰不逐一論述，併此敘明。
十、據上論結，本件上訴為一部有理由，一部無理由，依民事訴
    訟法第450 條、第449 條第1 項、第79條、第463 條、第39
    0 條第2 項，判決如主文。
中　　華　　民　　國　　96　　年　　6 　　月　　6 　　日
                            民事第五庭
                                審判長法官    蔡明宛
                                法      官    曾錦昌
                                法      官    黃國川
以上正本證明與原本無異。
如對本判決上訴，須於判決送達後20日內向本院提出上訴狀，其
未表明上訴理由者，應於上訴後20日內向本院提出上訴理由書（
均須按他造當事人之人數附繕本）。
上訴時應提出委任律師或具有律師資格之人之委任狀，並依附註
條文規定辦理。
中　　華　　民　　國　　96　　年　　6 　　月　　6 　　日
                                書  記  官    鄭翠芬
附註：民事訴訟法第466 條之1 ：
對於第二審判決上訴，上訴人應委任律師為訴訟代理人，但上訴
人或其法定代理人具有律師資格者，不在此限。
上訴人之配偶、三親等內之血親、二親等內之姻親，或上訴人為
法人、中央或地方機關時，其所屬專任人員具有律師資格並經法
院認適當者，亦得為第三審訴訟代理人。
第1 項但書及第2 項情形，應於提起上訴或委任時釋明之。
